【裁判字號】    97,訴,224
【裁判日期】    971009
【裁判案由】    工廠管理輔導法
【裁判全文】
臺中高等行政法院判決
                                       97年度訴字第224號
                              .
原      告  甲○○
訴訟代理人  林東乾  律師
被      告  臺中縣政府
代  表  人  乙○○
訴訟代理人  丁○○
            丙○○
上列當事人間因工廠管理輔導法事件，原告不服經濟部中華民國
97年4月17日經訴字第09706105220號訴願決定，提起行政訴訟。
本院判決如下︰
    主  文
原告之訴駁回。
訴訟費用由原告負擔。
    事  實及理  由
一、事實概要：原告未經申請核准工廠登記，於台中縣大肚鄉○
    ○村○○路117巷15號設置工廠從事「豆腐、豆干」生產作
    業。經被告之違章工廠聯合取締小組人員於民國（下同）96
    年6月11日查察，及於同年7月24日複勘時查獲，遂以96年8
    月9日府建工字第0960221717號函通知原告於文到14日內向
    被告陳述意見，嗣原告於期限內陳述將另尋設立工廠之處所
    ，並依相關規定申請工廠登記等語。被告復以96年10月11日
    府建功字第0960283434號函請原告於96年11月30日前將該工
    廠機器設備搬遷完竣，並於搬遷後檢送現場照片到府核備，
    逾期將逕依工廠管理輔導法之規定裁處。嗣被告於96年12月
    17日再至系爭工廠勘查，發現機器設備仍未搬遷，乃依96年
    6月11日及96年7月24日複勘結果，以其違反工廠管理輔導法
    第10條第1項規定，而依同法第23條第1款規定，於97年1月2
    日以府建工字第0970003122號處分書為「勒令停工，並處罰
    鍰新台幣（下同）2萬元」之處分。原告不服，提起訴願遭
    決定駁回，遂提起本件行政訴訟。
二、本件原告主張：(一)原告所使用作為生產「豆腐、豆干」之場
    所，其面積經實測並不足50平方公尺，其餘部分係作為停車
    空間使用，被告之工廠查處紀錄表所載係將停車空間計入工
    廠之使用場地與廠房面積內，與事實不符。原告生產豆腐、
    豆干，每二個月用電介於600餘度至1,000餘度之間，應繳電
    費從未超過4,000元，此有電費繳費紀錄表為憑，此與一般
    家庭之用電量相當，是工廠查處紀錄表所載熱能（馬力）達
    20 馬力（約14.92千瓦），不僅未說明其依據何在，其與上
    開繳費紀錄相違，自非事實。原告之生產場所、廠房既未達
    10 0平方公尺及50平方公尺以上，且使用之電力容量、熱能
    （馬力與電熱之合計）亦未達2.25千瓦以上，被告以原告違
    反工廠管理輔導法第10條第1項規定，依該法第23條第1項第
    1 款及「台中縣執行違章工廠統一裁罰基準表」之規定，予
    以勒令停工並處罰2萬元之處分，即非合法，訴願決定機關
    駁回原告之訴願，亦非妥適。(二)原告早於二十餘年前，即在
    台中縣大肚鄉○○村○○路117巷15號生產豆腐、豆干等黃
    豆加工品，斯時，尚無工廠管理輔導法，經濟部亦未公告「
    工廠從事物品製造、加工範圍、一定面積、一定電力容量、
    熱能暨產業類別」，被告依90年始通過及公告之上開法令處
    罰79年左右即已設置工廠之原告，顯與法律不溯既往原則相
    違背。原告二十餘年來均僅少量製作豆腐、豆干等黃豆加工
    品，以維持生計，既無污染環境之紀錄，亦從未發生公安或
    職災事件，被告對原告處以罰鍰，即足以促使原告改善以符
    法令規定，並無以勒令停工、剝奪原告工作權之最嚴厲之方
    式處罰原告，是被告縱令具處罰原告之合法依據，然其對原
    告勒令停工之處分仍與比例原則相違等情。並聲明求為判決
    撤銷訴願決定及原處分。
三、被告則以：原告所生產之主要產品為「豆腐、豆干」，機器
    設備為「鍋爐、磨豆機、風壓機」，原告使用廠地面積約30
    坪（99.174平方公尺）、廠房面積約30坪（99.174平方公尺
    ）、熱能（馬力）達20馬力，有台中縣違章工廠查處記錄表
    可稽，並經原告簽名確認無訛；另依96年7月24日複勘記錄
    表所載，稽查時現場「作業中」，無工廠登記證，亦有複勘
    記錄表並經現場工作人員簽名確認無訛，該工廠之設置顯已
    達工廠管理輔導法第2條及經濟部90年9月6日經（90）工字
    第09004619400號公告所稱工廠之規模，自應依法申請核准
    並發給工廠登記證，始得從事物品製造、加工。是以，原告
    於違規地點未取得工廠登記證，擅自從事「豆腐、豆干」作
    業之違規事實，洵堪認定。被告於97年1月2日開立處分書前
    ，依行政程序法第102條規定，曾於96年8月9日以府建工字
    第0960221717號函請原告對違規設廠之事實，於文到14日內
    向被告提出陳述意見，而上開函文業經原告於96年8月13日
    下午14時40分簽收在案。原告於96年8月20日陳述書提出陳
    述因缺乏相關常識及知識，以為僅有夫妻二人合作的小型加
    工廠，不須要辦理工廠登記，日前遭街坊鄰居檢舉才知有違
    法，原告願意依工廠管理輔導法規定，另尋適合設立此類工
    廠的處所，並依相關規定申請工廠登記；顯然原告並未否認
    從事「豆腐、豆干」作業之違規事實。被告於96年10月11日
    以府建工字第0960283434號函，基於輔導未登記工廠之立場
    ，請原告應於96年11月30日前將機械設備搬遷完竣，並於搬
    遷後備文及檢送現場照片送被告核備，逾期則逕依工廠管理
    輔導法之規定予以處分。惟至96年12月1日前，原告並未備
    文並檢附現場照片送被告核備，被告於96年12月17日再至現
    場複勘，原告並未將機械設備搬離，並有拍照為證，被告於
    97年1月2日以府建工字第0970003122號處分書令其停工並處
    罰鍰2萬元，並無違誤。有關原告訴稱廠房不足50平方公尺
    和使用馬力達20馬力有疑慮云云，本案被告於96年6月11日
    前往稽查時，製作台中縣違章工廠查處記錄表，原告使用廠
    地面積約30坪（99.174平方公尺）、廠房面積約30坪（99.1
    74平方公尺）、熱能（馬力）達20馬力，該記錄表並經原告
    簽名確認無訛。依內政部工廠管理輔導法施行細則第2條第3
    款規定廠房之定義為：「指供從事物品製造、加工作業使用
    之建築物。」及建築技術規則建築設計施工編第270條第1款
    規定作業廠房之定義為：「指供直接生產作業空間，其範圍
    內無任何固定隔間區劃隔離者。」依被告於96年6月11日前
    往稽查所拍之照片和台中縣違章工廠查處記錄表顯示，該廠
    房內並無任何固定隔間區劃隔離，並非原告所稱當停車空間
    計入廠房面積內。另依工廠管理輔導法第2條規定：「‧‧
    ‧其生產設備達一定電力容量或熱能者。」該記錄表馬力係
    指生產設備本身之動力，並非原告所稱用電電量，且依前揭
    查處記錄表之機器設備「鍋爐、磨豆機、風壓機」和照片所
    顯示機器設備，已明顯超過2.25千瓦，已超過前揭經濟部90
    年9月6日經（90）工字第09004619400號公告之規定，是原
    告未取得工廠登記證，擅自從事「豆腐、豆干」作業，違反
    工廠管理輔導法第10條第1項規定，被告依據同法第23條第1
    款規定及被告92年4月1日府建工字第0920083479號令之裁罰
    基準，除令其應即停工，並裁處2萬元之處分，並無違誤等
    語，資為抗辯。並聲明求為判決駁回原告之訴。
四、兩造之爭點為原告工廠是否已達到法定規模，應先申請核發
    工廠登記證後，始得從事製造、加工之生產行為？經查：
    (一)按「本法所稱工廠，指有固定場所從事物品製造、加工，
      其廠房或廠地達一定面積，或其生產設備達一定電力容量
      或熱能者。前項所稱從事物品製造、加工之範圍、一定面
      積及一定電力容量、熱能，由中央主管機關公告之。」、
      「工廠設廠完成後，應依本法規定申請登記，經主管機關
      核准登記並發給工廠登記證後，始得從事物品製造、加工
      。但國防部所屬軍需工廠，不在此限。」、「工廠有下列
      情形之一者，主管機關應令行為人停工，並各處新台幣2
      萬元以上10萬元以下罰鍰；拒不遵守者，各再處行為人新
      台幣4萬元以上20萬元以下罰鍰，並得連續處罰：一、違
      反第10條第1項規定未取得工廠登記證，擅自從事物品之
      製造、加工者。‧‧‧。」分別為工廠管理輔導法第2條
      、第10條第1項及第23條所明定。又「一、‧‧‧二、一
      定面積：廠地面積達100平方公尺以上，或廠房面積達50
      平方公尺以上。三、一定電力容量、熱能：電力容量、熱
      能（馬力與電熱之合計）達2.25千瓦以上。」亦經經濟部
      90年9月6日經（90）工字第090046194 00號公告有案（係
      依工廠管理輔導法第2條第2項及第13條第2項規定授權公
      告，又經濟部95年12月20日經工字第09504607600號修正
      公告事項，此部分相同，並未修正）。
    (二)本件原告未經申請核准工廠登記，於台中縣大肚鄉○○村
      ○○路117巷15號設置工廠從事「豆腐、豆干」生產作業
      。經人檢舉由被告違章工廠聯合取締小組人員於96年6月
      11 日查察，及於同年7月24日複勘時查獲等情，為原告所
      不爭執。而原告所使用廠地面積約30坪（99.174平方公尺
      ）、廠房面積約30坪（99.174平方公尺）、熱能（馬力）
      達20馬力，此亦有原告簽明確認之96年6月11日台中縣違
      章工廠查處記錄表及現場照片可稽（見本院卷第33頁、第
      34頁及第53頁）；而被告於96年7月24日再至現場複勘稽
      查時，其複勘記錄表載有現場「作業中」，無工廠登記證
      ，復有複勘記錄表經現場工作人員即原告之夫林東平確認
      無訛（見本院卷第35頁），該工廠之設置顯已達工廠管理
      輔導法第2條及經濟部90年9月6日經（90）工字第0900461
      9400號公告所稱工廠之規模，自應依法申請核准並發給工
      廠登記證，始得從事物品製造、加工。原告於本院準備程
      序時雖指稱原告使用於生產之廠房不足50平方公尺及被告
      認定原告用於生產之機械馬力達20馬力，係被告稽查人員
      自行認定作為採罰之依據云云，然經被告於97年8月29日
      至現場再會勘結果，其廠房實際丈量寬6.5公尺、長15.5
      公尺，即面積為100.75平方公尺，機械動力則為風壓機5H
      P＝3.75KW、磨豆機3HP＝2.25KW、鍋爐1/3HP＝0.25KW，
      合計6.25KW，此為原告所不爭執（見本院卷第89頁97年10
      月2日言詞辯論筆錄），並有台中縣政府建設處工業科現
      廠會勘表及照判7張附卷足參（見本院卷第95頁至100頁）
      ，原告該工廠之設置亦達工廠管理輔導法第2條及經濟部
      90年9月6日經（90）工字第09004619400號公告及95年12
      月20日經工字第09504607600號修正公告所訂之電力容量
      、熱能範圍之標準，核屬工廠管理輔導法所稱之工廠，原
      告上開主張即無足採，原告既於上開地點未取得工廠登記
      證，擅自從事「豆腐、豆干」作業之情事，其違規事實，
      洵堪認定。
    (三)又被告於97年1月2日開立處分書前，依行政程序法第102
      條規定，曾於96年8月9日以府建工字第09602 21717號函
      請原告對違規設廠之事實，於文到14日內向被告提出陳述
      意見。原告於96年8月20日陳述書提出陳述因缺乏相關常
      識及知識，以為僅有夫妻二人合作的小型加工廠，不須要
      辦理工廠登記，日前遭街坊鄰居檢舉才知有違法，原告願
      意依工廠管理輔導法規定，另尋適合設立此類工廠的處所
      ，並依相關規定申請工廠登記（見本院卷第50頁陳述書）
      可知原告並未否認從事「豆腐、豆干」作業之違規事實。
      被告基於輔導未登記工廠之立場，於96年10月11日以府建
      工字第0960283434號函請原告應於96年11月30日前將機械
      設備搬遷完竣，並於搬遷後備文及檢送現場照片送被告核
      備，逾期則逕依工廠管理輔導法之規定予以處分。惟至96
      年12月1日前，原告並未檢附現場照片及具文向被告核備
      ，被告於96年12月17日再至現場複勘，原告仍未將機械設
      備搬離。從而，被告乃依工廠管理輔導法之規定，令原告
      停工並處罰鍰2萬元，並無違誤，亦未與比例原則相違。
    (四)至原告主張其早於二十餘年前，即在台中縣大肚鄉○○村
      ○○路117巷15號生產豆腐、豆干等黃豆加工品，當時尚
      無工廠管理輔導法，經濟部亦未公告「工廠從事物品製造
      、加工範圍、一定面積、一定電力容量、熱能暨產業類別
      」，被告依90年始通過及公告之上開法令處罰79年左右即
      已設置工廠之原告，與法律不溯既往原則相違背乙節，查
      工廠管理輔導法雖於90年3月14日制定公布，其第1條開宗
      明義已規定為促進工業發展，建全工廠管理及輔導，特制
      定本法。而在此之前經濟部即已定有工廠設立登記規則，
      早在58年2月26日即奉行政院核定有案，其第1條亦已規定
      ：「凡中華民國境內之工廠，除國防部所屬軍需工廠外，
      悉依本規則申請設立許可及辦理登記。」該工廠設立登記
      規則，於90年4月18日方廢止其適用。故原告既已於79年
      間設置工廠，即應依工廠設立登記規則申請設立許可及辦
      理登記方合於規定，惟既經人檢舉，並經被告查察、複勘
      認屬於經濟部所公告之工廠，被告亦於96年8月9日以府建
      工字第0960221717號函請原告對違規設廠之事實，於文到
      14日內向被告提出陳述意見。原告亦於96年8月20日提出
      陳述書陳述，以為僅有夫妻二人合作的小型加工廠，不須
      辦理工廠登記，日前遭街坊鄰居檢舉才知有違法，原告願
      意依工廠管理輔導法規定，另尋適合設立此類工廠的處所
      ，並依相關規定申請工廠登記，足證原告並未否認從事「
      豆腐、豆干」作業之違規事實。被告亦基於輔導未登記工
      廠之立場，於96年10月11日以府建工字第0960283434號函
      請原告應於96年11月30日前將機械設備搬遷完竣，並於搬
      遷後備文及檢送現場照片送被告核備，否則逾期則逕依工
      廠管理輔導法之規定予以處分。惟原告並未檢附現場照片
      及具文向被告核備，被告再於96年12月17日至現場複勘時
      ，見原告仍未將機械設備搬離，及另尋適合設立此類工廠
      的處所之承諾，被告乃依工廠管理輔導法之規定予以勒令
      停工及處罰，已如前述，按行政機關固應依法行政，然人
      民亦負有遵守法律之義務，本件原告本應依工廠設立登記
      規則之規定申請設立及辦理登記，其並未為之，至現行工
      廠管理輔導法公布實施後，亦應依規定申請設立及辦理登
      記，惟原告並未為之，依現行工廠管理輔導法之規定，原
      告於工廠設廠完成，即應依法申請登記並經准登記後，始
      得從事物品之製造、加工，自不得藉詞規避現行法之適用
      ，被告已依工廠管理輔導法之規定予以輔導及原告亦已承
      諾願遷離機械及另尋適合設立此類工廠之處所，原告既均
      未為之，被告方為勒令停工及處罰鍰2萬元，並無與法律
      不溯既往原則相違背之情事，原告上開主張亦無可取。
五、從而，原告所訴均無足採，本件原處分令原告停工並處罰鍰
    2萬元，並無違誤，訴願決定予以維持，亦無不合。原告訴
    請撤銷，為無理由，應予駁回。
六、據上論結，本件原告之訴為無理由，依行政訴訟法第195 條
    第1項後段、第98條第1項前段，判決如主文。
中    華    民    國    97    年    10  月    9       日
                臺中高等行政法院第三庭
                          審判長法  官  王 茂 修
                                法  官  林 金 本
                                法  官  莊 金 昌
以上正本證明與原本無異。
如不服本判決，應於判決送達後20日內向本院提出上訴書狀，其
未表明上訴理由者，應於提起上訴後20日內向本院提出上訴理由
書（須依對造人數附具繕本）；如於本判決宣示或公告後送達前
提起上訴者，應於判決送達後20日內補提上訴理由書（須附繕本
）。未表明上訴理由者，逕以裁定駁回。
中    華    民    國    97    年    10  月    9       日
                                書記官  林 昱 妏


司法院資訊處製作；財團法人民間司法改革基金會備份。
